臺北高等行政法院判決
　　　　　　　　　　　　　　　　　　 96年度簡字第122號
原　　　告　中華極限拉筋協會
代　表　人　甲○○
被　　　告　臺北市政府衛生局
代　表　人　邱文祥（局長）
　　　　　　送達代收人乙○○
上列當事人間因醫療法事件，原告不服臺北市政府中華民國95年
12月7日府訴字第09585032600號訴願決定，提起行政訴訟。本院
判決如下：
　　主  文
原告之訴駁回。
訴訟費用由原告負擔。
　　事  實
一、事實概要：原告係領有內政部臺內社字第0930074126號全國
    性及區級人民團體立案證書之人民團體，並非醫療機構，經
    行政院衛生署（以下簡稱衛生署）中醫藥委員會執行平面媒
    體監視計畫時查獲於95年4月14日在聯合報臺北縣版第E4版
    刊登廣告1則，內容略以「．．．原本心臟引起的頭痛10多
    年，以『指光』自療，不到1週，即無頭痛現象．．．北市
    ○○街35號8樓（02）0000-0000．．．」等字樣，涉嫌違反
    醫療法第84條規定之情事，乃於95年5月15日以衛中會醫字
    第0950005149號函移由被告處理。嗣被告於95年5月19日派
    員至系爭廣告內容刊登之地址稽查結果，該廣告係由原告所
    刊登，且其內容暗示或影射醫療業務，依醫療法第87條第1
    項規定視為醫療廣告，而原告並非醫療機構，已違反醫療法
    第84條規定，遂依同法第104條規定，於95年6月8日以北市
    衛醫護字第09533757600號行政處分書處原告罰鍰新台幣（
    下同）5萬元。原告不服，提起訴願，亦遭決定駁回，遂向
    本院提起行政訴訟。
二、兩造聲明：
　(一)原告聲明：
    1.訴願決定、原處分均撤銷。
    2.訴訟費用由被告負擔。
　(二)被告聲明：
    1.駁回原告之訴。
    2.訴訟費用由原告負擔。
三、兩造主張：
　(一)原告起訴意旨略謂：
    1.本件原告於95年4月14日聯合報臺北縣版第E4版刊登廣告1
      則，內容略以「．．．原本心臟引起的頭痛10多年，以『
      指光』自療，不到1週，即無頭痛現象．．．」等字樣，
      充其量亦不過係公開原告之相關招生課程-指光自療，使
      讀者知悉，並無涉及醫療或交付或使用藥品或有侵入性之
      處置行為，被告遽認上開廣告內容涉嫌違反醫療法第84條
      規定，顯屬專斷，流於主觀意識甚明。又原告不服被告所
      為處分，提起訴願，詎訴願機關未審究事實，除循採被告
      片面主觀意識之見解外，並未舉出積極客觀之事證，逕決
      定駁回原告之訴願，亦已違反經驗論理法則及憲法比例原
      則，有認定事實不依事實及證據之違法。
    2.次查原告向被告檢舉之剪報5則內容違反醫療廣告相關法
      規之程度或與本件雷同，或更甚於本件，諸如「白雁氣功
      」廣告內容刊載學員「練功後改善生理症狀」等字樣；「
      山喜房」廣告內容載有使用者配帶後產生生理改善之見證
      詞句；「床的世界」廣告內容明顯有醫療效果之刊載，被
      告卻僅認定係刊登招生課程，尚無違反醫療法第84條之規
      定，其認事用法標準不一，所為處分顯然違反憲法比例原
      則。綜上，訴願決定及被告所為處分皆應予撤銷。
  (二)被告答辯意旨略謂：
    1.按「本法所稱醫療廣告，係指利用傳播媒體或其他方法，
      宣傳醫療業務，以達招徠患者之行為。」、「本法所稱主
      管機關：在中央為行政院衛生署；在直轄市為直轄市政府
      ；在縣（市）為縣（市）政府。」、「非醫療機構，不得
      為醫療廣告。」、「廣告內容暗示或影射醫療業務者，視
      為醫療廣告。」、「違反第84條規定為醫療廣告者，處以
      新臺幣5萬元以上25萬元以下罰鍰。」，分別為醫療法第9
      條、第11條、第84條、第87條第1項、第104條所規定。次
      按「本法第8條（修正前）所稱傳播媒體，指廣播、電視
      、錄影節目帶、新聞紙、雜誌、傳單、海報、招牌、牌坊
      、電影片及其他傳播方法。」，行為時醫療法施行細則第
      4條定有明文。又按「一、醫師以外人員刊播之廣告，有
      左列情事、文詞或其同等意義之一者屬之：．．．（三）
      以按摩、指壓、推拿或其他技藝為人治療疾病者。．．．
      。」、「主旨：公告不列入醫療管理之行為及其相關事項
      。公告事項：一、不列入醫療管理之行為如左：（一）未
      涉及接骨或交付內藥品，而以傳統之推拿方法，或使用民
      間習用之外敷膏藥、外敷生草與藥洗，對運動跌打損傷所
      為之處置行為。（二）未使用儀器，未交付或使用藥品，
      或未有侵入性，而以傳統習用方式，對人體疾病所為之處
      置行為。如藉按摩、指壓、刮痧、腳底按摩、收驚、神符
      、香灰、拔罐、氣功與內功之功術等方式，對人體疾病所
      為之處置行為。二、前項不列入醫療管理之行為，除標示
      其項目外，依醫療法第59條（修法後為第84條）規定，不
      得為醫療廣告。」，分別為衛生署74年3月8日衛署醫字第
      521079號函（以下簡稱衛生署74年3 月8 日函）、82年11
      月19日衛署醫字第82075656號公告（以下簡稱衛生署82年
      11月19日公告）所明示。再按「主旨：公告修正本府90年
      8 月23日府秘二字第9010798100號公告有關本府主管衛生
      業務委任事項，自即日起生效。．．．公告事項．．．『
      ．．．六、本府將下列業務委任本府衛生局，以該局名義
      執行之．．．(十)醫療法中有關本府權限事項。．．．』．
      ．．」，臺北市政府94年2 月24日府衛企字第0940440440
      0 號公告( 以下簡稱台北市政府94年2 月24日公告) 有案
      。
    2.本件原告訴稱略謂，系爭廣告內容雖載有「．．．原本心
      臟引起的頭痛10多年，以『指光』自療，不到1週，即無
      頭痛現象．．．。」等字樣，惟充其量僅係公開原告之相
      關招生課程，被告遽認系爭廣告內容違反醫療法第84條規
      定，顯屬專斷，況其他檢舉案件違反醫療廣告相關法規之
      內容更甚本件，被告尚認無違反醫療法第84條之規定，或
      以違反公平交易法處理，或不予處罰，其認事用法標準不
      一，顯違憲法比例原則殊甚云云。經查原告係領有內政部
      核發全國性及區級人民團體立案證書之人民團體，非屬醫
      療機構，卻於95年4月14日在聯合報臺北縣版第E4版刊登
      如事實欄所述之醫療廣告內容，有衛生署中醫藥委員會於
      95年5月15日以衛中會醫字第0950005149號函所附平面媒
      體廣告監視紀錄表及被告於95年5月19日訪談原告代表人
      甲○○之調查紀錄表等影本附卷可稽。系爭廣告內容載有
      「．．．原本心臟引起的頭痛10多年，以『指光』自療，
      不到1週，即無頭痛現象．．．北市○○街35號8樓（02）
      0000-0000．．．」等字樣，業已涉及改變生理機能等，
      甚或治療疾病，客觀上已足認定有暗示或影射醫療業務，
      依醫療法第87條第1項規定及衛生署74年3月8日函暨82年
      11月19日公告意旨，應視為醫療廣告。至原告主張系爭廣
      告內容載有「以『指光』自療，不到1週，即無頭痛現象
      。」等字樣，係原告代表人之自療經驗公開，原告除公開
      上述自療經驗供讀者知悉外，並無涉及醫療或交付或使用
      藥品或有侵入性之處置行為云云。參照前揭衛生署74年3
      月8日函釋意旨，醫師以外人員刊播之廣告，如有以按摩
      、指壓、推拿或其他技藝為人治療疾病者，即屬醫療廣告
      。第查系爭廣告內容涉有影射以指光治療疾病之意涵，而
      原告於平面媒體刊登並載有聯絡電話、地址，則依一般經
      驗法則，一般不特定人即可藉此取得相關資訊，達到招徠
      醫療業務之目的，尚不以其刊登之目的是否係營利行為為
      限，且依衛生署82年11月19日公告意旨，系爭不列入醫療
      管理之行為，除標示其項目外，依醫療法規定，並不得為
      醫療廣告，所稱不足採據。另原告於95年10月25日以檢舉
      信函向被告檢舉有剪報5則違反醫療廣告相關法規一節，
      被告業依法令及權責分案查察，並分別於95年11月2日、
      95年12月4日以北市衛醫護字第09538412200號、第
      09538617301號函復原告即檢舉人在案，惟該查察結果與
      本件之違法事實並無相關聯性。據此，被告依前揭法條規
      定及公告、函釋意旨，核處原告法定最低額罰鍰5萬元，
      並無不合，原處分應予維持。
　　理  由
一、本件起訴時被告代表人為宋晏仁，嗣於本件訴訟程序進行中
    變更為邱文祥，茲由其聲明承受訴訟，核無不合，應予准許
    ，合先敘明。
二、按「本法所稱醫療機構，係指供醫師執行醫療業務之機構。
    」、「醫療廣告，係指利用傳播媒體，宣傳醫療業務，以達
    招徠患者之行為」、「非醫療機構，不得為醫療廣告」、「
    廣告內容暗示或影射醫療業務者，視為醫療廣告」、「違反
    第八十四條規定為醫療廣告者，處以新臺幣五萬元以上二十
    五萬元以下罰鍰。」，醫療法第2條、第9條、第84條、第87
    條第1項、第104條分別定有明文。又按「一醫師以外人員刊
    播之廣告，有左列情事、文詞或其同等意義之一者屬之：(一)
    傳授氣功、內功或其他功術，能預防或治療疾病（症狀、病
    名）者。．．．」、「主旨：公告不列入醫療管理之行為及
    其相關事項。公告事項：一不列入醫療管理之行為如左：(一)
    未涉及接骨或交付內藥品，而以傳統之推拿方法，或使用民
    間習用之外敷膏藥、外敷生草與藥洗，對運動跌打損傷所為
    之處置行為。(二)未使用儀器，未交付或使用藥品，或未有侵
    入性，而以傳統習用方式，對人體疾病所為之處置行為。如
    藉按摩、指壓、刮痧、腳底按摩、收驚、神符、香灰、拔罐
    、氣功與內功之功術等方式，對人體疾病所為之處置行為。
    二前項不列入醫療管理之行為，除標示其項目外，依醫療法
    第59條（修法後為第84條）規定，不得為醫療廣告。」、「
    ．．．說明．．．三按醫療法第62條（修正前）第1項明定
    『廣告內容暗示或影射醫療業務者，視為醫療廣告。』，所
    稱『暗示』、『影射』，係指以某種刺激或假借某種名義，
    誘導、眩惑民眾達到招徠醫療業務目的而言。因此，廣告內
    容雖未明示『醫療業務』，惟綜觀其文字、方式、用語已具
    招徠他人醫療之效果者，則視為醫療廣告。至於何者為暗示
    、影射，宜就個案依社會通念，本諸經驗法則認定之．．．
    」、「．．．說明．．．二所詢不列入醫療管理行為業者刊
    載廣告內容疑義乙節，按本署82年11月19日衛署醫字第
    82075656號公告，不列入醫療管理行為，除標示其項目外，
    依醫療法規定，不得為醫療廣告，至所稱『項目』，係指刮
    痧、收驚、神符、拔罐、氣功等之處置行為，爰本案依醫療
    法規定，業者應不得以『病名』為刊載內容。」、「．．．
    公告事項：修正後本府90年8月23日府秘二字第9010798100
    號公告略以：『．．．六本府將下列業務委任本府衛生局，
    以該局名義執行之．．．(十)醫療法中有關本府權限事項。．
    ．．』．．．」，亦分別經行政院衛生署74年3 月8 日函釋
    、82年11月19日公告、84年11月7 日衛署醫字第84070117號
    函釋、93年7 月21日衛署醫字第0930027879號函釋及臺北市
    政府94年2月24日公告明示闡釋在案。
三、本件原告非屬醫療機構，卻於95年4月14日在聯合報臺北縣
    版第E4版刊登廣告1則，內容略以「．．．原本心臟引起的
    頭痛10多年，以『指光』自療，不到1週，即無頭痛現象．
    ．．北市○○街35號8樓（02）0000-0000．．．」等字樣，
    有95年4月14日聯合報剪報影本1份及原告代表人甲○○經被
    告於95年5月19日依系爭廣告內容刊登之地址稽查時之調查
    紀錄表影本附於原處分卷可稽，自堪信為實在。原告雖主張
    其僅係公開其相關招生課程-指光自療，藉使讀者知悉，並
    未涉及醫療或交付或使用藥品或有侵入性之處置行為等語。
    惟查原告僅係領有內政部台內社字第0930074126號全國性及
    區級人民團體立案證書之人民團體，並非醫療機構，為原告
    所不爭之事實，是其不能刊登醫療廣告，當為原告所能認知
    。又報章媒體資訊平台無遠弗屆，對於社會具有廣大而深遠
    之影響，其閱覽者原非特定，對於報紙刊登之內容判別能力
    非一，故藉報章傳播資訊者，應基於自律觀念，善盡其社會
    責任，不得有濫用自由之情事，其有藉報章資訊妨害善良風
    俗、破壞社會安寧、危害國家利益或侵害他人權利等情形者
    ，國家自得依法予以限制，尚不得以文字自由之名資為免責
    論據。經查系爭報紙廣告載有以『指光』『自療』（頭痛）
    、改善身體等文句，對不特定之閱覽者，為特定刊登者（即
    原告）宣傳或廣告，本有誤導其係屬與身體、疾病相關之醫
    療機構之情形，且自上開廣告內容交互以觀，其廣告足以讓
    閱覽者在主觀上缺乏判斷原告是否為醫療機構及認知之情況
    下，接納該報紙廣告訊息內容所影射以『指光』『自療』（
    治療）疾病及影響人體生理機能等意涵，本足以使不特定人
    誤以為『指光自療』具有醫療成效，且其文內載有原告電話
    、地址等，依一般經驗法則，乃係取得該相關資訊或學習『
    指光』『神掌』之管道途徑，難謂原告無招徠不特定人諮詢
    或傳授該等『特異絕學』（系爭廣告字樣）之意圖，是系爭
    報紙廣告業已涉及人體結構及生理機能，有影射醫療效能之
    情形，核屬醫療廣告，至堪認定，縱原告所稱係公開其指光
    自療招生課程等語為真，亦無解於其違章事實之成立。則被
    告以原告並非醫療機構卻刊登醫療廣告，而予以處罰，自非
    無憑，所為認定無違經驗論理法則，原告所言本件有認定事
    實不依事實及證據之違法云云，委無可採。至原告所稱另有
    5則廣告內容亦違反醫療法第84條規定一節，經查該5則廣告
    與本件係屬二事，復與本件無涉，自非本案所應予審酌，附
    此敘明。從而本件被告所為處分，揆諸首揭法條規定，並無
    違誤，訴願決定予以維持，亦無不合，原告徒執前詞，訴請
    撤銷，為無理由，應予駁回。末以兩造其餘之主張及陳述等
    ，因與本件判決結果不生影響，爰不予一一指駁論究；另本
    件依卷內資料，事證已臻明確，故不經言詞辯論為之，均併
    此述明。
據上論結，本件原告之訴為無理由，依行政訴訟法第236條、第
195條第1項後段、第98條第1項前段，判決如主文。
中　　華　　民　　國　　96　　年　　8　　 月　　31　　日
                                  第七庭法官　林育如
上為正本係照原本作成。
本件以訴訟事件所涉及之法律見解具有原則性者為限，始得於本
判決送達後20日內向本院提出上訴狀並表明上訴理由，如已於本
判決宣示後送達前提起上訴者，應於判決送達後20日內補具上訴
理由（均按他造人數附繕本），且經最高行政法院許可後方得上
訴。
中　　華　　民　　國　　96　　年　　8 　　月　　31　　日
　　　　　　　　　　　　　　　        書記官　陳圓圓
